臺灣高等法院刑事判決　　
108年度上訴字第3306號
上  訴  人  臺灣臺北地方檢察署檢察官趙維琦
被      告  詹益輝  


                     居同市○○區○○路0段000號0樓之0（指定送達處所）
指定辯護人  李岳峻律師（義務辯護）
被      告  王新凱  



指定辯護人  公設辯護人戴遐齡
上列上訴人因被告等違反貪污治罪條例等案件，不服臺灣臺北地
方法院108年度訴字第27號，中華民國108年8月7日第一審判決（
起訴案號：臺灣臺北地方檢察署107年度偵字第26057號），提起
上訴，本院判決如下：
    主    文
原判決撤銷。
詹益輝共同犯對主管事務圖利罪，處有期徒刑壹年伍月。緩刑肆
年。褫奪公權貳年。
王新凱共同犯對主管事務圖利罪，處有期徒刑壹年貳月。緩刑肆
年。褫奪公權貳年。
王新凱未扣案之犯罪所得新臺幣拾貳萬肆仟元（非法清除廢棄物
部分）沒收，於全部或一部不能沒收或不宜執行沒收時，追徵其
價額。
    犯 罪 事 實
一、緣詹益輝係臺北市政府環境保護局（下稱北市環保局）於民
    國80年2月13日至106年11月1日以契約僱用之松山清潔隊駕
    駛，負責一般廢棄物、資源回收物、廚餘收集、清運及處理
    等依據廢棄物清理法、臺北市一般廢棄物清除處理費徵收自
    治條例及北市環保局環境清潔勤務須知相關規定之法定工作
    事項，為依法令服務於臺北市政府所屬機關而具有法定職務
    權限之公務員。
二、王新凱明知從事廢棄物清除業務，應向主管機關或中央主管
    機關委託之機關申請核發公民營廢棄物清除機構許可文件後
    ，始得受託從事清除廢棄物之業務；且詹益輝、王新凱均明
    知欲投入松山清潔隊密封式垃圾車之一般廢棄物，均應使用
    專用垃圾袋包紮，竟於附表一所示時間，基於非法清除廢棄
    物之犯意，擅自與「一品活蝦市府店」（址設：臺北市○○區
    ○○○路0段000號）、「一品活蝦市民店」（址設：同市松山
    區市○○道0段000號），以附表一所示之價格承包清運一般廢
    棄物之業務，並透過其父親即時任北市環保局松山清潔隊上
    塔悠分隊之隊員王俊福（未經起訴）聯繫詹益輝，央求詹益
    輝順帶清運王新凱因承包上開業務取得之一般廢棄物。詹益
    輝於附表二所示之時間，駕駛車號000-00密封式垃圾車（下
    稱：該垃圾車），依附表二所示之清運時間、路線負責夜間
    饒河街夜市休市後使用專用垃圾袋之垃圾包收集清運勤務，
    僅因王俊福請託，明知於執行附表二所示之清運時間、路線
    收取垃圾工作時，不得容許民眾將未使用專用垃圾袋之一般
    廢棄物投入該垃圾車，竟與王新凱共同基於違反上開法令及
    工作規則圖利王新凱之犯意聯絡，於附表二所示之時間、地
    點，容許王新凱將大量未使用專用垃圾袋之一般廢棄物共25
    8包投入該垃圾車內，致使王新凱於附表二所示之時間，得
    以獲得未使用專用垃圾袋之不法利益共約新臺幣（下同）1
    萬1,145元（以120公升專用垃圾袋每個43.2元計算，43.2×2
    58＝11,145.6）。
　　嗣因王新凱於106年10月25日上午2時29分許載運上開店家之
    一般廢棄物途中，遭北市環保局稽查人員查獲，始悉上情。
三、案經法務部廉政署（下稱廉政署）移送臺灣臺北地方檢察署
    （下稱臺北地檢署）檢察官偵查起訴。
    理    由
壹、證據能力之說明
　　本判決所引用之供述、非供述證據，檢察官、被告詹益輝、
    王新凱及其等之辯護人均未爭執證據能力（本院卷第88-91
    頁），且經本院於審理期日提示予當事人而為合法調查（本
    院卷第145-149頁），本院審酌上開證據資料製作及取得之
    情況，並無違背法定程序或其他不得作為證據之情形，以之
    作為證據應屬適當，認均有證據能力。
貳、認定犯罪事實所憑之證據及理由
一、上開犯罪事實，迭據被告詹益輝、王新凱，於警詢、偵訊、
    原審及本院準備程序、審理時坦承不諱（廉政署供述證據資
    料卷《下稱廉政一卷》第4-8、12-17頁；偵卷第31-33、37-40
    、78頁；原審卷第98-99頁、本院卷第87、152頁），核與證
    人王俊福、證人即松山清潔隊隊員張育斌、李俊賢、證人即
    一品活蝦市府店、市民店店長蕭文明、證人即一品活蝦市府
    店、市民店料理長余文彬於警詢時證述相符（廉政一卷第33
    -56頁），並有王新凱手寫工作時間表、臺北市信義區代運
    垃圾小貨車暨三輪車業者定點工作卡、北市環保局106年10
    月31日函、職工工作規則、環境清潔勤務須知、北市環保局
    政風室107年3月27日函、該垃圾車違規收運未使用專用垃圾
    袋之垃圾包查處一覽表、106年10月份內湖廠、北投廠過磅
    紀錄資料一覽表、北市環保局違反廢棄物清理法案件舉發通
    知書、北市環保局107年11月15日、同年月28日函、108年3
    月26日函附獎懲紀錄及工作內容資料各1份、光碟1片及照片
    4張附卷可稽（廉政一卷第9-10頁、21、23-25、31頁；廉政
    署非供述證據資料卷《下稱廉政二卷》第3-32、41頁；偵卷第
    69、73頁；原審卷第69-84頁）。足認被告詹益輝、王新凱
    之任意性自白係與事實相符，堪以採信，被告詹益輝、王新
    凱之犯罪事實，可資認定。本件事證明確，均應依法論科。
二、論罪科刑
  ㈠罪名
　⒈按依法令服務於國家、地方自治團體所屬機關，而具有法定
    職務權限者，為刑法所稱之公務員，觀諸刑法第10條第2項
    第1款前段規定甚明，學理上稱為身分公務員，其服務任職
    之由來，無論係依考試、或經選舉、或經聘用、僱用，均無
    不可，且不以參加公教人員保險者為限，縱因職務與清潔、
    保全等勞務有關而參加勞工保險，然既服務於上揭公權力機
    關，且具有法定職務權限，即不同於單純之清潔、保全等非
    關公權力執行人員，而應認係此所定之身分公務員（最高法
    院103年度台上字第1551號判決意旨參照）。是被告詹益輝
    之身分屬貪污治罪條例第2條、刑法第10條第2項第1款前段
    規定之公務員。
  ⒉按貪污治罪條例第6條第1項第4款之圖利罪，因公務員不待他
    人意思之合致或行為之參與，其單獨一人亦得完成犯罪，故
    非屬學理上所謂具有必要共犯性質之「對向犯」，自不得引
    用「對向犯」之理論而排除共同正犯之成立（最高法院103
    年度第4次刑事庭會議㈠決議、103年度台上字第1365號判決
    要旨、107年度台上字第715號判決理由參照），因此，被告
    彼此間，有犯意聯絡及行為分擔，朝同一目的，共同對於公
    務員主管之事務，直接圖得另一人之不法利益，可成立圖利
    罪之共同正犯。
　⒊是核被告詹益輝所為，係犯貪污治罪條例第6條第1項第4款之
    對主管事務圖利罪；被告王新凱所為，係犯貪污治罪條例第
    6條第1項第4款之對主管事務圖利罪、廢棄物清理法第46條
    第4款之非法清理廢棄物罪。
  ㈡共犯關係
    被告王新凱就所犯對主管事務圖利罪部分，係無公務員身分
    之人而與有該身分之人共同實行犯罪，依貪污治罪條例第3
    條規定，仍依刑法第31條第1項規定，論以共犯。是被告詹
    益輝、王新凱就此部分，有犯意聯絡及行為分擔，為共同正
    犯。
  ㈢罪數
　⒈被告詹益輝所犯如附表二所示之4次對主管事務圖利罪犯行，
    係基於同一犯意，且在密切接近之一定時間，多次反覆實行
    相同之犯罪行為，屬接續犯，僅論以一罪。
  ⒉按廢棄物清理法第46條第4款前段之非法清理廢棄物罪，係以
    未依同法第41條第1項規定領有廢棄物清除、處理許可文件
    而受託清除、處理廢棄物者為犯罪主體，同條第1項前段規
    定，已預定廢棄物之清除、處理行為通常具有反覆實行之性
    質，本罪係屬集合犯之性質（最高法院104年度第9次刑事庭
    會議決議參照）。查被告王新凱於附表一所示期間之非法清
    除廢棄物行為，屬集合犯一罪。又被告王新凱以一清除廢棄
    物之行為，同時觸犯上開非法清理廢棄物罪、對主管事務圖
    利罪，為想像競合犯，應依刑法第55條規定，從一重之對主
    管事務圖利罪處斷。
  ㈣刑之減輕
  ⒈按犯第4條至第6條之罪，情節輕微，而其所得或所圖得財物或不正利益在5萬元以下者，減輕其刑，貪污治罪條例第12條第1項定有明文。被告詹益輝、王新凱就前揭圖利罪所圖王新凱之利益總額在5萬元以下，且依該垃圾車每日收運噸數、於附表二所示之執勤日期間所違規收運被告王新凱投棄之未使用專用垃圾袋之一般廢棄物之總數量，應認其情節尚屬輕微，應依上開項規定各減輕其刑。
  ⒉按貪污治罪條例第8條第2項前段規定，犯該條例第4條至第6
    條之罪，在偵查中自白，如有所得並自動繳交全部犯罪所得
    財物者，減輕其刑。查被告詹益輝、王新凱於警詢、偵訊時
    坦承不諱（廉政一卷第3-8、11-17頁；偵卷第31-33、37-39
    頁）；被告王新凱於偵查中繳交所犯圖利罪之全部犯罪所得
    1萬1,145元，有臺北地檢署108年1月4日沒金字第00000000
    號自行收納款項收據1份在卷可稽（查扣卷第4頁），而被告
    詹益輝並無犯罪所得，均應依上開規定，各減輕其刑，並依
    法遞減之。
　⒊被告王新凱就所犯圖利罪部分，係無公務員身分之人而與有
    該身分之人共同實行犯罪，爰依刑法第31條第1項但書規定
    ，再遞減輕其刑。
　⒋被告王新凱之辯護人固以：被告犯後坦承犯行、深具悔意、
    家庭狀況、不具公務員身分、圖利罪之犯罪本質及罪刑相當
    原則等，請求依刑法第59條規定酌減其刑（本院卷第163-16
    4頁）；惟刑法第59條規定之酌量減輕其刑，必其犯罪另有
    特殊之原因、環境或背景，在客觀上足以引起一般之同情，
    且於法律上別無其他應減輕或得減輕之事由，認予以宣告法
    定最低度刑猶嫌過重者，始有其適用。至被告犯後態度、深
    具悔意、家庭情況等事項，僅屬刑法第57條所規定在法定刑
    範圍內量刑時應予審酌之事由，茍非其犯罪具有特殊原因、
    環境或背景，在客觀上足堪憫恕者，尚難遽依刑法第59條規
    定減刑，況被告王新凱依上開規定遞減其刑後，所量處之刑
    ，與其罪責並無不相當，或有情輕法重、顯可憫恕之特別情
    狀，自無刑法第59條酌減其刑規定之適用。
叁、撤銷改判及量刑理由
一、原判決以被告詹益輝犯主管事務圖利罪、王新凱犯非法清除
    廢棄物罪犯行之事證明確，各予論科，固非無見。惟查：
　㈠被告王新凱就被告詹益輝所犯對主管事務圖利罪，有犯意聯
    絡及行為分擔，可成立共同正犯，原判決錯引最高法院104
    年台上字第2290號判決意旨（該案之判決理由係認「若彼此
    間有犯意聯絡及行為分擔，朝同一目的，共同對於公務員所
    主管或監督之事務，直接或間接圖得另一人不法之利益，即
    應論以圖利罪之共同正犯」），致誤認被圖利之對象與圖利
    罪行為人彼此間居於對向關係，不能論以共同正犯，而未諭
    知被告詹益輝與王新凱共犯該罪，並諭知被告王新凱圖利罪
    部分無罪，均有未當。檢察官上訴指摘原判決此部分不當提
    起上訴，為有理由。
  ㈡被告王新凱之犯罪情狀，依貪污治罪條例第12條第1項、第8
    條第2項前段、刑法第31條第1項但書等規定，遞減其刑後，
    所量處之刑，已無情輕法重、顯可憫恕之特別情狀，原判決
    援引刑法第59條規定酌減其刑，亦欠妥當。另為澈底剝奪犯
    罪所得，以根絕犯罪誘因之意旨，不問成本、利潤，均應宣
    告沒收，原判決就被告王新凱非法清理廢棄物之犯罪所得，
    宣告沒收、追徵，固非無見，然卻扣除其應支出專用垃圾袋
    之成本即1萬1,145元（詳後述），亦有未洽。
　㈢原判決既有上開可議之處，即應由本院撤銷改判。
二、量刑理由
  ㈠爰以行為人之責任為基礎，審酌被告詹益輝為松山清潔隊駕
    駛，本應依法令執行職務，竟與被告王新凱共犯圖利罪之犯
    行，且被告王新凱更非法清除廢棄物，所為均不可取；兼衡
    被告詹益輝、王新凱犯後始終坦承犯行之態度，被告詹益輝
　　為國中畢業之教育程度，離婚，其3名子女均已成年自立，
    無需其扶養之家人，自80年2月13日起至106年11月1日間即
    擔任北市環保局駕駛，於發生時擔任清潔隊駕駛，因本案遭
    北市環保局解僱，曾擔任工廠工人、計程車司機，因罹患疾
    病目前無業，經濟來源仰賴勞保給付，因受友人王俊福請託
    之人情壓力而為本案犯行之動機（偵卷第33頁；原審卷第49
    、69、101頁）；而被告王新凱為國中畢業之教育程度，曾
    擔任裝潢之木工，目前靠行從事垃圾清運，需扶養其太太及
    就讀國小4年級之1名女兒（原審卷第49、101頁），及所獲
    得之不法所得及利益之一切情狀，分別量處如主文所示之刑
    。
  ㈡按犯貪污治罪條例之罪，宣告有期徒刑以上之刑者，並宣告
    褫奪公權，同條例第17條定有明文。查被告詹益輝、王新凱
    所犯貪污治罪條例第6條第1項第4款之對主管事務圖利罪，
    經本院宣告有期徒刑以上之刑，應併依貪污治罪條例第17條
    、刑法第37條第2項規定，各諭知褫奪公權2年。
  ㈢被告詹益輝前因偽造文書案件經判處有期徒刑4月確定，並於
    93年1月28日易科罰金執行完畢，該案執畢後距今已超過10
    年；被告王新凱未曾因故意犯罪受有期徒刑以上刑之宣告，
    本院斟酌被告詹益輝、王新凱因一時失慮偶罹刑典，堪認經
    此偵、審程序及上開刑之宣告後，均應知所警惕而無再犯之
    虞，認被告詹益輝、王新凱所宣告之刑，以暫不執行其刑為
    當，爰各依刑法第74條第1項第1款、第2款規定，分別併宣
    告緩刑4年，以啟自新。
肆、沒收部分
一、查被告王新凱於偵訊時供稱：我於103年3、4月起開始至「
    一品活蝦市府店」、「一品活蝦市民店」清運垃圾、廚餘，
    我無領取廢棄物清除處理許可文件，至106年10月25日遭北
    市環保局稽查時開罰6萬元等語（偵卷第38-39頁），與證人
    余文彬於警詢時證稱：王新凱於103年間與「一品活蝦市府
    店」約定每月3,000元清運廚餘及垃圾，至105年則漲價為每
    月3,500元；而「一品活蝦市民店」於106年以每月4,000元
    請王新凱清運，過了1、2個月後則改成每月4,500元之清運
    費用等語（廉政一卷第54頁）互核以觀，並基於罪疑惟輕原
    則，爰認被告王新凱於103年4月至106年10月間有清運「一
    品活蝦市府店」之廚餘及垃圾，於103年4月至104年12月間
    之清運費用共6萬3,000 元（每月3,000元×21個月＝63,000元
    ），105年1月至106年10月間之清運費用共為7萬7,000元（
    每月3,500元×22個月＝77,000元）；其於106年1月至同年10
    月間亦有清運「一品活蝦市民店」之廚餘及垃圾，於106年1
    、2月間之清運費用共8,000元（每月4,000元×2個月＝8,000
    元），106年3月至同年10月間之清運費用共為3萬6,000元（
    每月4,500元×8個月＝36,000元），是認被告王新凱因非法清
    運廢棄物罪之犯罪所得共計：18萬4,000元。
二、被告王新凱於偵查中固已繳回圖利罪之犯罪所得1萬1,145元
    ，已如前述，惟其受託清除廢棄物，本應使用專用垃圾袋，
    因此，此筆購買專用垃圾袋之支出，乃其受託清除廢棄物所
    應支出之成本，依刑法第38條之1第4項之立法理由，基於澈
    底剝奪犯罪所得，以根絕犯罪誘因之意旨，不問成本、利潤
    ，均應沒收，此筆支出，自不得由犯罪所得中扣除。
三、另查，被告王新凱於偵訊時供稱業經北市環保局開罰6萬元
    （偵卷第39頁），關於此部分罰鍰，是否自其非法清理廢棄
    物之犯罪所得中扣除之問題，因我國行政罰法18條規定，將
    違反義務行為所得之利益作為罰鍰數額之上限，因此在利得
    超過罰鍰上限時，罰鍰就僅具有剝奪利得之功能，而喪失制
    裁功效，此與德國法相異（德國違反秩序罰法係將利得作為
    罰鍰數額之下限，再外加裁罰），故我國行政罰鍰除具制裁
    功能外，尚有剝奪利得之雙重功能，為此，本院依比例原則
    審酌被告王新凱已遭裁罰6萬元，等同不法所得已遭剝奪。
    併考量其仍需扶養其妻與年幼子女，為免沒收、追徵流於苛
    酷，爰依刑法第38條之1第1項、第3項及第38條之2第2項等
    規定，就其犯罪所得18萬4,000元酌減6萬元後之12萬4,000
    元宣告沒收，於全部或一部不能沒收或不宜執行沒收時，追
    徵其價額。
據上論斷，應依刑事訴訟法第369條第1項前段、第364條、第299
條第1項前段，判決如主文。
本案經檢察官黃偉提起公訴，檢察官趙維琦提起上訴，檢察官鄭
堤升到庭執行職務。
中　　華　　民　　國　　109 　年　　3 　　月　　3 　　日
　　　　　　　　　刑事第十三庭  審判長法　官  王國棟
　　　　　　　　　　　　　　　　　    法　官  許永煌
　　　　　　　 　 　　　　　　　　　　法　官  曹馨方
以上正本證明與原本無異。
如不服本判決，應於收受送達後20日內向本院提出上訴書狀，其
未敘述上訴之理由者並得於提起上訴後20日內向本院補提理由書
（均須按他造當事人之人數附繕本）「切勿逕送上級法院」。
                                      書記官  游秀珠
中　　華　　民　　國　　109 　年　　3 　　月　　3 　　日
附錄：本案論罪科刑法條全文
貪污治罪條例第6條
有下列行為之一，處5年以上有期徒刑，得併科新臺幣3千萬元
以下罰金：
一、意圖得利，抑留不發職務上應發之財物者。
二、募集款項或徵用土地、財物，從中舞弊者。
三、竊取或侵占職務上持有之非公用私有器材、財物者。
四、對於主管或監督之事務，明知違背法律、法律授權之法規命
    令、職權命令、自治條例、自治規則、委辦規則或其他對多
    數不特定人民就一般事項所作對外發生法律效果之規定，直
    接或間接圖自己或其他私人不法利益，因而獲得利益者。
五、對於非主管或監督之事務，明知違背法律、法律授權之法規
    命令、職權命令、自治條例、自治規則、委辦規則或其他對
    多數不特定人民就一般事項所作對外發生法律效果之規定，
    利用職權機會或身分圖自己或其他私人不法利益，因而獲得
    利益者。
前項第1款至第3款之未遂犯罰之。

廢棄物清理法第46條
有下列情形之一者，處1年以上5年以下有期徒刑，得併科新臺幣
1千5百萬元以下罰金：
一、任意棄置有害事業廢棄物。
二、事業負責人或相關人員未依本法規定之方式貯存、清除、處
    理或再利用廢棄物，致污染環境。
三、未經主管機關許可，提供土地回填、堆置廢棄物。
四、未依第41條第1項規定領有廢棄物清除、處理許可文件，從
    事廢棄物貯存、清除、處理，或未依廢棄物清除、處理許可
    文件內容貯存、清除、處理廢棄物。
五、執行機關之人員委託未取得許可文件之業者，清除、處理一
    般廢棄物者；或明知受託人非法清除、處理而仍委託。
六、公民營廢棄物處理機構負責人或相關人員、或執行機關之人
    員未處理廢棄物，開具虛偽證明。
 
附表一
一品活蝦市府店 一品活蝦市民店 (1)103年4月至104年12月間：每月3,000元之清運費用。 (2)105年1月至106年10月間：每月3,500元之清運費用。 (1)106年1月至同年2月間：每月4,000元之清運費用。 (2)106年3月至同年10間：每月4,500元之清運費用。 

附表二
時間 106年10月1日上午2時7分 106年10月18日上午1時36分 106年10月19日上午1時36分 106年10月22日上午3時 駕駛 詹益輝 詹益輝 詹益輝 詹益輝 隨車隊員 李俊賢 張育斌 張育斌 李俊賢 地點 （臺北市） 內湖區濱江街301巷口 內湖區濱江街 863號 內湖區濱江街 863號 內湖區安美街 181號底 焚化廠 北投廠 內湖廠 內湖廠 內湖廠 過磅紀錄 3,400公斤 3,090公斤 3,430公斤 4,030公斤 未使用專用垃圾袋包數 70包 51包 80包 57包 免除之隨袋徵收清理費 3,024元 2,203.2元 3,456元 2,462.4元